臺灣新北地方法院刑事判決
111年度易字第321號
聲  請  人  臺灣新北地方檢察署檢察官
被      告  應蘭芳


上列被告因頂替案件，經檢察官聲請以簡易判決處刑（110年度
調偵字第2237號），本院認不宜逕以簡易判決處刑（原案號：11
0年度簡字第4835號），改行通常程序審理，判決如下：
    主  文
本件公訴不受理。
    理  由
一、本件聲請簡易判決處刑意旨，詳如附件檢察官聲請簡易判決
    處刑書之記載，聲請因認被告係涉犯刑法第164條第2項之頂
    替罪嫌等情。
二、按起訴之程序違背規定者，法院應諭知不受理之判決，並得
    不經言詞辯論為之，同法第303條第1款、第307條分別定有
    明文。又此所稱之起訴程序違背規定，係指檢察官提起公訴
    之訴訟行為，於程序上有違法律之規定而言，法院並應就提
    起公訴之整體訴訟行為，是否於刑事訴訟程序進行中的各環
    節有違法律規定，為之審酌判斷，若然，檢察官起訴前所生
    程序違反，致法院不能為實體審理及判決者，亦屬「起訴之
    程序違背規定」（最高法院109年度台上字第3826號判決參
    照）。
三、經查：
㈠、本案被告與林文龍係男女朋友關係，因林文龍未考領自用小
    客車駕駛執照，卻於民國（下同）110年1月28日18時27分許
    ，駕駛車牌號碼00-0000號自用小客車搭載被告行駛於新北
    市中和區中正路往板橋方向，因疏未注意被害人林文腕之車
    輛動態，即貿然變換至右側車道，致林文腕煞車不及雙方車
    輛發生碰撞。於事故發生後，被告明知其非駕駛人，仍於同
    年3月16日於新北市政府警察局中和分局交通分隊製作筆錄
    時，向承辦警員供稱：伊為車牌號碼00-0000號自用小客車
    之實際駕駛人，伊當時有載伊男朋友等語，直至同年8月23
    日臺灣新北地方檢察署檢察官訊問被告時，方坦承車禍當天
    不是伊開車，是伊男朋友開的等情，有被告之警詢及偵查筆
    錄在卷可參（見110偵21456號卷第4、33頁調查、訊問筆錄
    ）。
㈡、惟檢察官於訊問被告時，原先所告知之罪名係「肇事逃逸、
    過失傷害」（而本案分案案由，亦係肇事逃逸，見110偵214
    56號、110調偵2237號卷之封面案由），卻於被告坦承車禍
    當天不是伊開車後，檢察官才忽然問被告：「對於你明知是
    林文龍所駕駛，卻向警察虛偽陳稱是你駕車的，另外涉犯頂
    替罪，是否承認？」，被告方回答：「是」。檢察官隨即依
    照被告於他案偵查中的供述，遽認被告涉犯刑法第164條第2
    項之頂替罪嫌，而直接以原先分案案由為肇事逃逸之案號，
    向本院聲請簡易判決處刑，換言之，未有他依犯罪嫌疑罪名
    之告知，並刑事訴訟程序權益之曉示。然按訊問被告應先告
    知犯罪嫌疑及所犯所有罪名，並予以辯明犯罪嫌疑之機會，
    刑事訴訟法第95條第1項第1款、第96條定有明文，此係刑事
    訴訟程序所應踐行的不變法則。何況上揭規定，依同法第10
    0條之2於司法警察官或司法警察詢問犯罪嫌疑人時，準用之
    。從而，司法警察調查犯罪於製作警詢筆錄時，就該犯罪事
    實未曾詢問，檢察官起訴前亦未就該犯罪事實進行偵訊，均
    形同未曾告知犯罪嫌疑及所犯罪名，即逕依他案顯現而未經
    核實的證據資料提起公訴，致使被告無從於警詢及偵訊時為
    犯罪嫌疑之辨識，甚或自白，以期獲得『酌』、『得』減刑的寬
    典機遇，難謂非違反上揭程序規定，而剝奪被告在憲法上所
    保障的訴訟防禦權，違背實質正當之法律程序，甚明。
㈢、查本案檢察官於訊問時知曉被告另涉犯頂替罪嫌疑，卻漏未
    另行告知被告所犯罪名有「頂替罪嫌疑」，進而，為被告權
    益之告知曉示後，再為賡續程序，此一訴訟程序為刑事訴訟
    法規範上，不應為之忽略者，聲請人竟然忽略被告訴訟權益
    在憲法上的保護規範，隨即簡化訴訟程序，聲請本院以簡易
    判決處刑，難謂合法。且後經本院電詢本案承辦之檢察官確
    認有無另行簽分被告之頂替案件？檢察官亦陳稱「沒有簽分
    ，被告頂替案件部分，就依照原肇事逃逸案之訊問筆錄，被
    告承認頂替罪，林文龍也承認當天是他駕駛車輛的」等語在
    卷（見本院卷附公務電話紀錄表）。綜上，本案檢察官既未
    告知被告所犯之「頂替」罪名，亦未另行簽分一頂替案件，
    而單獨就被告所涉犯之肇事逃逸、過失傷害案件進行中的調
    查訊問，以被告於訊問中所陳，便直接起訴【聲請以簡易判
    決處刑】被告，此等程序顯然過於便宜行事，亦有剝奪被告
    於憲法上所保障訴訟防禦權之憲法規範，易言之，檢察官未
    踐行刑事訴訟法第95條等相應規定，致使憲法訴訟程序人權
    的保障與刑事訴訟程序之法規範連結，因而中斷，難謂合法
    。是以，本件檢察官對被告聲請簡易判決處刑，其起訴程序
    即有違誤，應依刑事訴訟法第303 條第1款規定，為公訴不
    受理判決。並不經言詞辯論為之。
四、據上論斷，應依刑事訴訟法第452條、第451條之1第4項但書
    第3款、第303條第1款、第307條，判決如主文。
本案經檢察官陳錦宗聲請本院以簡易判決處刑。
中    華    民    國   111    年    4    月    21     日
                  刑事第二十六庭  法  官  黎錦福
上列正本證明與原本無異。
如不服本判決，得於送達判決後20日內敘明上訴理由，向本院提
出上訴狀(應附繕本)，上訴於臺灣高等法院。其未敘述上訴理由
者，應於上訴期間屆滿後20日內向本院補提理由書「切勿逕送上
級法院」。
                                  書記官　羅雅馨
中　　華　　民　　國　　111 　年　　4 　　月　　21　　日
附件：
臺灣新北地方檢察署檢察官聲請簡易判決處刑書　　　　
                                   110年度調偵字第2237號
　　被　　　告　應蘭芳　女　48歲（民國00年0月0日生）
　　　　　　　　　　　　住新北市○○區○○路0段0號4樓之1
　　　　　　　　　　　　國民身分證統一編號：Z000000000號
上列被告因頂替案件，業經偵查終結，認為宜聲請以簡易判決處
刑，茲將犯罪事實及證據並所犯法條分敘如下：
　　　　犯罪事實
一、應蘭芳與林文龍係男女朋友。緣林文龍未考領自用小客車駕
    駛執照，其於民國110年1月29日18時27分許，駕駛車牌號碼
    00-0000號自用小客車搭載應蘭芳，沿新北市中和區中正路
    往板橋方向行駛，途經該路段與員山路交岔路口時，其同向
    右側車道後方適有林文腕駕駛車牌號碼000-0000號自用小客
    車駛至，林文龍因疏未注意林文腕之車輛動態，即貿然變換
    至右側車道，致林文腕煞車不及而發生碰撞，林文腕於同日
    經診斷受有左側肩膀挫傷之傷害（林文龍所涉過失傷害部分
    ，業經撤回告訴，另為不起訴處分），嗣應蘭芳因上開車禍
    事件涉犯過失傷害罪嫌，為警通知前往製作筆錄時，其明知
    林文龍是實際駕駛人，竟意圖使之隱避，而基於頂替之犯意
    ，於110年3月16日20時46分許，在新北市政府警察局中和分
    局製作詢問筆錄時，向承辦警員虛偽供稱：其為車牌號碼00
    -0000號自用小客車之實際駕駛人等語，而以駕駛人之身分
    接受詢問，以此方式頂替林文龍，足以妨害國家司法權之正
    確行使。
二、案經新北市政府警察局中和分局報告偵辦。
　　　　證據並所犯法條
一、上揭犯罪事實，業據被告應蘭芳於本署偵查時坦承不諱，核
    與證人林文腕於警詢及偵查之證詞、證人林文龍於偵查之證
    詞相符，並有告訴人提出之行車紀錄器錄影畫面截取照片、
    車輛受損照片、道路交通事故現場圖、道路交通事故調查報
    告表㈠㈡、舉發違反道路交通管理事件通知單，以及被告於11
    0年3月16日之警詢筆錄各1份在卷可佐，被告自白核與事實
    相符，本件被告犯嫌洵堪認定。
二、按刑法頂替罪所稱犯人，係指違犯刑法之人而言，祇要事實
    上違犯刑法，即為犯人，至於國家司法機關對之已否開始刑
    事追訴？是否業已判決確定？均在所不問，故偵查中之犯罪
    嫌疑人，起訴後之刑事被告，判決確定後之受刑人等固然均
    為犯人，縱係尚未為人所逮捕之現行犯或準現行犯，亦為本
    罪之犯人，其他如告訴乃論之罪者，雖無告訴權人之告訴，
    亦可成為本罪之行為客體，此有臺灣高等法院105年度上易
    字第377號判決、109年度上易字第85號判決意旨可資參照。
    故核被告所為，係犯刑法第164條第2項之頂替罪嫌。另本件
    被告於本署偵查時，在上揭頂替罪嫌遭發覺之前，即主動向
    本署檢察官自首頂替罪犯行，請審酌依刑法第62條前段減輕
    其刑。
三、依刑事訴訟法第451條第1項聲請逕以簡易判決處刑。
　　此　致
臺灣新北地方法院
中　　華　　民　　國　 110　　年　　11　　月　　26　　日
　  　　　　　　　　　　　　檢察官  陳錦宗